臺灣屏東地方法院民事判決　九十年度訴字第七四八號
　　原　　　告　丑○○
　　被　　　告　宙○○
　　　　　　　　午○○
　　　　　　　　亥○○
　　　　　　　　地○○
　　　　　　　　天○○
　　　　　　　　戌○○
　　　　　　　　酉○○
　　　　　　　　未○○
　　訴訟代理人　申○○
　　被　　　告　巳○○○
　　　　　　　　癸○○
　　　　　　　　丙○○
　　　　　　　　乙○○
　　　　　　　　甲○○
　　　　　　　　黃○○
　　訴訟代理人　宇○○
　　被　　　告　庚○○
　　　　　　　　辛○○
　　　　　　　　壬○○
　　　　　　　　玄○○○
　　　　　　　　卯○○
　　　　　　　　寅○○
　　　　　　　　子○○
　　　　　　　　己○○
　　　　　　　　辰○○○
　　　　　　　　丁○○○
　　　　　　　　戊○○
右當事人間請求分割共有物事件，本院判決如左：
    主　　文
兩造共有坐落屏東縣九如鄉○○段二三二地號面積一五五九‧六一平方公尺及同段二
三六地號面積一三０‧八五平方公尺之土地淮予合併分割，其分割方法如下：
如附圖一所示編號Ａ部分面積四七五‧五二平方公尺及Ｆ部分面積九０‧０五平方公
尺，合計五六五‧五七平方公尺分歸被告庚○○、辛○○、壬○○、玄○○○、卯○○、寅○○、子○○、己○○、辰○○○、丁○○○、戊○○等十一人保持共有，其
應有部分為庚○○、辛○○、壬○○、玄○○○各二四分之一、卯○○、寅○○、子
○○各六分之一、己○○、辰○○○、丁○○○、戊○○各一二分之一；編號Ｂ部分
面積一四九‧四一平方公尺分歸原告丑○○所有；編號Ｃ部分面積二三‧七二平方公
尺分歸被告宙○○所有；編號Ｄ部分面積一九六‧四三平方公尺分歸兩造保持共有，
其應有部分為原告丑○○千分之一００、被告宙○○千分之一六、午○○千分之二四
、亥○○千分之四０、地○○、天○○各千分之一六、戌○○、酉○○、未○○、申
○○各千分之八、巳○○○千分之一八六、癸○○千分之一三三、丙○○、乙○○、
甲○○、黃○○、庚○○、辛○○、壬○○、玄○○○各千分之一五、卯○○、寅○○、子○○各千分之六三、己○○、辰○○○、丁○○○、戊○○各千分之三二；編
號Ｅ部分面積八二‧二八平方公尺分歸被告丙○○、乙○○、甲○○、黃○○四人保
持共有，其應有部分為丙○○、乙○○、甲○○、黃○○各四分之一；編號Ｇ部分面
積二七七‧四六平方公尺分歸被告巳○○○所有；編號Ｈ部分面積二０五‧八五平方
公尺分歸被告癸○○所有；編號Ｉ部分面積一０六‧七三平方公尺分歸被告亥○○、
地○○、天○○共三人保持共有，其應有部分為亥○○九分之五、地○○、天○○各
九分之二；編號Ｊ部分面積四七‧四四平方公尺分歸被告戌○○、酉○○、未○○、
申○○共四人保持共有，其應有部分為戌○○、酉○○、未○○、申○○各四分之一
；編號Ｋ部分面積三五‧五七平方公尺分歸被告午○○所有。
訴訟費用由被告宙○○、地○○、天○○、庚○○、辛○○、壬○○、玄○○○各負
擔千分之一六、午○○負擔千分之二四、亥○○負擔千分之四０、戌○○、酉○○、
未○○、申○○各負擔千分之八、巳○○○負擔千分之一八五、癸○○負擔千分之一
三六、丙○○、乙○○、甲○○、黃○○各負擔千分之一四、卯○○、寅○○、子○○各負擔千分之六三、己○○、辰○○○、丁○○○、戊○○各負擔千分之三二，餘
由原告丑○○負擔。
    事　　實
甲、原告方面：
一、聲明：求為判決如主文所示。
二、陳述：
（一）坐落屏東縣九如鄉○○段二三二地號面積一五五九‧六一平方公尺及同段二三
      六地號面積一三０‧八五平方公尺土地，為兩造所共有，應有部分為原告丑○○二０分之二，被告宙○○六三分之一，被告午○○一二六０分之三０，被告
      亥○○一二六分之五，被告地○○、天○○各六三分之一，被告戌○○、酉○○、未○○、申○○各二五二分之二，被告巳○○○一四０分之二六，被告庚○○、辛○○、壬○○、玄○○○各三三六０分之五三，被告卯○○、寅○○
      、子○○各八四０分之五三，被告己○○、辰○○○、丁○○○、戊○○各一
      六八０分之五三，另被告癸○○於九仁段二三二地號之應有部分為二八００分
      之三七一、於九仁段二三六地號之應有部分為一四０分之二七，又被告丙○○
      、乙○○、甲○○、黃○○於九仁段二三二地號之應有部分各為一一二００分
      之一六九。兩造就上開土地並無因物之使用目的有不能分割之情形，亦未訂有
      不分割之契約，而部分共有人占有土地建築房屋，惟使用面積與其應有部分不
      盡相符，且分散居住各縣，長久以來無法達成協議，為求經濟效益及確實符合
      實際狀況，爰訴請判決分割。
（二）系爭土地經屏東縣屏東地政事務所派員就地上建物實施測量，製有複丈成果圖
      如附圖二，編號Ａ建物係被告丙○○、乙○○、甲○○、黃○○等四人共同使
      用；編號甲、乙、丙、戊等建物係被告庚○○、辛○○、壬○○、玄○○○、
      卯○○、寅○○、子○○、己○○、辰○○○、丁○○○、戊○○等十一人共
      同使用；編號己、庚建物係被告巳○○○所使用；編號辛建物係被告午○○所
      使用；編號壬、癸建物係被告亥○○所使用；編號子建物則無人使用。又上開
      地上物均屬老舊，且均係未辦保存登記之建物，多數共有人表示嗣分割後拆除
      改建，故原告所提之分割方案雖會造成部分建物須拆除之結果，惟依原告之方
      案，較符公平，且地形方正，兼顧利用價值。
（三）被告丙○○、乙○○、甲○○、黃○○四人之應有部分換算約為九四‧一二平
      方公尺，但其等之房屋如附圖二之Ａ部分面積為九九‧六六平方公尺，超越其
      應有部分，又其等分配之位置如附圖一之Ｅ部分，地形方正，面臨馬路，對其
      等最為有利。另如依被告寅○○所提之方割方案，其使用之建物仍須拆除，且
      其建物係超過五十年之老舊房子，並無保留之價值。又原告所提分割方案（即
      附表甲）大致上與依附圖一之方法相符，該分割方法係經多數共有人的意見所
      決定。再附圖一Ｊ部分並無袋地之問題，因為分歸被告戌○○、酉○○、未○○、申○○所有，而相鄰之土地亦為其等所有。
三、證據：提出土地登記謄本二件、照片五張及戶籍謄本八件為證，並聲請勘驗現場
    。
乙、被告方面：
一、被告寅○○、巳○○○部分：
（一）聲明：同意分割。
（二）陳述：
    (一)被告寅○○部分：不同意原告的分割方案圖，提出分割方案（即附表乙），就
      附表乙編號Ｂ之部分，改為紅色線所示，使土地之利用更為合理；又如分割後
      ，房屋占用他人之土地，請求五年後始拆除房屋；若依屏東地政事務所九十一
      年八月一日之複丈成果圖分割，被告寅○○的房子須拆除，就會沒有房子住，
      希望能有一些補償，以利拆遷。
    (二)被告巳○○○部分：若依屏東地政事務所九十一年八月一日之複丈成果圖分割
      ，被告巳○○○之五棟一層樓平房均須拆除。
二、被告黃○○部分：
（一）聲明：求為判決原告之訴駁回。
（二）陳述：
    (一)坐落屏東縣九如鄉○○段二三二地號土地之應有部分二八００分之一六九，原
      係被告黃○○之先夫白展陸所有，其於八十一年十月三日死亡，被告黃○○及
      丙○○、乙○○、甲○○係其配偶及子女，依法繼承其應有部分。上開土地雖
      係被告被告黃○○與原告及其他被告所共有，然於分別共有之始，各共有人間
      即分別按各自使用之位置分管並各自建有房屋住已達數十年之久，各共有人間
      均相安無事，並默認此一事實。
    (二)原告擬將共有土地分割而各自所有，原無可厚非，然原告並未先行召集各共有
      人協議，亦未按各共有人原使用位置分割。如依附圖一之分割方案，編號Ｄ部
      分係屬道路，被告黃○○之房屋正位於道路之上，勢必須拆除，又拆除後如何
      補償卻隻字未提。
（三）證據：提出八十九年、九十一年屏東縣稅捐稽徵處房屋稅繳款書各一件為證。
三、被告宙○○、亥○○、午○○、戌○○、酉○○、未○○、申○○部分：
    各該被告均未於最後言詞辯論期日到場，據其等前此到場或具狀所為之聲明及陳
    述如左：
（一）聲明：同意分割。
（二）陳述：
    (一)被告宙○○部分：同意分割，如何分割都無所謂，沒有意見，同意原告的分割
      方案圖。
    (二)被告亥○○、午○○部分：同意原告的分割方案圖。
    (三)被告戌○○、酉○○、未○○、申○○部分：對分割沒有意見，僅希望進出方
      便。與系爭九仁段二三二地號相鄰之二二二之四號土地係被告戌○○、酉○○
      、未○○、申○○所共有。
四、被告地○○、天○○、癸○○、丙○○、乙○○、甲○○、庚○○、辛○○、壬○○、玄○○○、卯○○、子○○、己○○、辰○○○、丁○○○、戊○○部分
    ：
    各該被告均未於言詞辯論期日到場，亦未提出書狀作何聲明或陳述。
丙、本院依原告聲請至現場勘驗，並囑託屏東縣屏東地政事務所派員實施測量。
    理　　由
一、被告地○○、天○○、癸○○、丙○○、乙○○、甲○○、庚○○、辛○○、壬○○、玄○○○、卯○○、子○○、己○○、辰○○○、丁○○○、戊○○經受
    合法通知，未於言詞辯論期日到場，核均無民事訴訟法第三百八十六條各款所列
    情形，爰依原告之聲請，由其一造辯論而為判決。
二、本件原告主張坐落屏東縣九如鄉○○段二三二地號面積一五五九‧六一平方公尺
    及同段二三六地號面積一三０‧八五平方公尺土地，為兩造所共有（被告丙○○
    、乙○○、甲○○、黃○○非二三六地號土地之共有人），其應有部分各如附表
    丙所示，系爭土地並無因物之使用目的有不能分割之情形，兩造亦未訂有不分割
    之契約，但分割方法無法達成協議，乃基於分割共有物之法律關係求為適當分割
    之判決。被告宙○○、亥○○、午○○、戌○○、酉○○、未○○、申○○均同
    意分割，且對分割方法沒有意見。被告寅○○、巳○○○亦同意分割，但不同意
    附圖一之分割方法，因其等之房屋將遭拆除。被告黃○○則不同意分割，因原告
    並未事先與共有人協議，且依附圖一之分割方法，其房屋將遭拆除。其餘被告則
    均未到場爭執，亦未提出書狀作何聲明或陳述。
三、查原告主張之前開事實，業據其提出土地登記謄本、照片及戶籍謄本等件為證，
    被告黃○○雖辯稱原告未先行與共有人協議，且各共有人分別於系爭土地上建造
    房屋居住，各自按使用之位置分管云云。惟原告起訴，經本院屏東簡易庭定於九
    十年九月五日下午三時五分進行調解程序，因不能協議決定分割之方法，乃進入
    訴訟程序，則兩造不能協議決定分割之方法，已甚明顯，原告依民法第八百二十
    四條第二項訴請分割，尚非法所不許。又被告黃○○雖辯稱系爭土地由各共有人
    按各自建造房屋之使用位置分管，惟是否有分管契約與訴請裁判分割並無關連。
    另到場之被告對原告主張之事實均不爭執，而未到場之被告亦未提出書狀作何聲
    明或陳述以供本院審酌，且本件系爭土地並無因物之使用目的有不能分割之情形
    ，兩造亦未訂有不分割之契約，則原告依民法第八百二十四條第二項規定之法律
    關係，訴請以判決分割系爭土地，即屬正當，應予淮許。又兩造就系爭二筆土地
    並非均為共有人，惟考量到場之共有人均同意合併分割，且系爭二三六地號土地
    之面積僅一三０‧八五平方公尺，倘將該土地依各共有人之應有部分予以細分，
    將形成袋地或畸零地，在經濟效益上至為不利，故本件以合併分割對兩造較為有
    利。
四、按分割共有物，以消滅共有關係為目的，法院裁判分割共有物時，除因該土地內
    部分土地之使用目的不能分割（如為道路）或部分共有人仍願維持其共有關係，
    應就該部分土地不予分割或淮該部分共有人成立新共有關係外，應將土地分配予
    各共有人單獨所有，最高法院著有六十九年台上字第第一八三號判例可參。查本
    件系爭土地北側臨寬約六公尺之道路，南側則臨寬約二公尺之巷道，東西兩側則
    無道路對外聯絡。另系爭土地上有如附圖二所示之建物，編號Ａ建物係被告丙○○、乙○○、甲○○、黃○○等四人共同使用；編號甲、乙、丙、戊等建物係被
    告庚○○、辛○○、壬○○、玄○○○、卯○○、寅○○、子○○、己○○、辰
    ○○○、丁○○○、戊○○等十一人共同使用；編號己、庚建物係被告巳○○○
    所使用；編號辛建物係被告午○○所使用；編號壬、癸建物係被告亥○○所使用
    ；編號子建物無人使用，餘則為空地。又上開地上物均屬老舊，且均係未辦保存
    登記之建物等情，業據原告提出照片五張為證，復為到場之被告所不爭執，且經
    本院至現場勘驗明確，並指示屏東縣屏東地政事務所測量人員實施測量，有勘驗
    筆錄及土地複丈成果圖（即附圖二）在卷可稽，亦為到場兩造在現場各自指明並
    互所不爭，同載於勘驗筆錄足按。至就系爭土地之分割方法，審酌上開各情暨系
    爭土地之使用現狀、各共有人所陳意願、應有部分比例、地上建物均屬老舊且係
    未辦保存登記之建物及分割後之經濟效用，乃分割如附圖一所示。其中編號Ｄ部
    分土地，因慮及各共有人之交通問題，使各共有人均得利用該道路對外通行，爰
    定該部分為道路，由兩造按負擔道路面積比例保持共有，其應有部分如附表丙所
    示。又依上開分割方法，雖部分共有人之為建物因坐落之土地分歸他共有人而須
    予拆除，惟為免因分割結果使該部分土地形成袋地或畸零地，防止日後因通行問
    題而與毗鄰地所有人滋生糾葛，復因各該建物均係老舊且均係未辦保存登記之建
    物；且被告丙○○、乙○○、甲○○、黃○○四人之應有部分換算約為九四‧一
    二平方公尺，扣除道路分擔面積一一‧八四平方公尺，僅剩八二‧二八平方公尺
    ，但其等之房屋如附圖二之Ａ部分面積為九九‧六六平方公尺，勢必須拆除部分
    之建物，則對上開各建物之留存，即無從完全予以慮及。再者，部分共有人對分
    割後成立新共有關係，不論係到場或未到場之共有人始終未表示意見，且如將該
    土地細分，將形成袋地或畸零地，在經濟效益上至為不利，故附圖一所示Ａ、Ｅ
    、Ｆ、Ｉ、Ｊ部分，仍由各該共有人保持共有，其中Ａ、Ｆ部分，因其上之建物
    同為相同之共有人共同使用，雖坐落不同之處，仍由相同之共有人保持共有，至
    其等之應有部分則詳見附表丙所示。綜上，爰按如附圖一所示定分割方法，兩造
    各所取得之位置及面積分別如主文第一項所示。
五、本件兩造就系爭土地之應有部分、分割取得之位置、分割後仍保持共有者之應有
    部分、各共有人就道路之應有部分及訴訟費用之負擔，均詳如附表丙所示，併此
    敘明。
據上論結，本件原告之訴為有理由，並依民事訴訟法第三百八十五條第一項前段、第
七十八條、第八十一條、第八十五條第一項但書，判決如主文。
中　　　華　　　民　　　國　　九十一　　年　　　十二　　月　　　十九　　日
                                    臺灣屏東地方法院少年及家事庭
~B法　　　官　王致傑
右為正本係照原本作成。
如對本判決上訴，須於判決送達後廿日內向本院提出上訴狀。
~B法院書記官　蘇聰藝
中　　　華　　　民　　　國　　九十一　　年　　　十二　　月　　　十九　　日
